【裁判字號】    94,重訴,71
【裁判日期】    951218
【裁判案由】    撤銷強制執行等
【裁判全文】
臺灣士林地方法院民事判決              94年度重訴字第71號
原      告  丙○○
            丁○○原名陳要仲.
共      同
訴訟代理人  陳德文律師
被      告  乙○○
訴訟代理人  蕭明哲律師
複  代理人  甲○○
上列當事人間撤銷強制執行等事件，本院於95年11月29日言詞辯
論終結，判決如下：
    主  文
原告之訴及假執行之聲請均駁回。
訴訟費用由原告負擔。
    事  實  及  理  由
一、按訴狀送達後，原告不得將原訴變更或追加他訴。但請求之
    基礎事實同一或因情事變更而以他項聲明代最初之聲明者，
    不在此限，為民事訴訟法第255 條第1 項第2 款、第4 款所
    明定。而所謂請求之基礎事實同一，係指變更或追加之訴與
    原訴之原因事實，有其社會事實上之共通性及關連性，而就
    原請求所主張之事實及證據資料，於變更或追加之訴得加以
    利用，且無害於他造程序權之保障，俾符訴訟經濟者稱之。
    本件原告原起訴請求「(一)本院92年度執字第18755 號強制執
    行程序應予撤銷。(二)被告應將坐落台北市○○區○○段三小
    段地號、地目、面積、權利範圍、設定義務人姓名及其設定
    範圍均如附表一、收件字號北投字第254540號、登記日期81
    年11月26日、權利價值為最高限額新台幣（下同）5,632 萬
    元，他項權利檔號︰00000000000 之抵押權登記塗銷。」，
    嗣因本院92年度執字第18755 號強制執行程序之標的（如附
    表一所示地號、除林黃愛兒所有應有部分56分之3 以外之土
    地）業已由被告聲明承受並處分予第三人，原告乃改以侵權
    行為損害賠償請求權，變更請求為「(一)被告應分別給付原告
    丙○○及如附表二所示案外人各如附表二所示金額，如附表
    二所示案外人可受領之金錢18,773,335元由原告丁○○代位
    受領。(二)被告應將坐落台北市○○區○○段三小段如附表一
    所示地號、應有部分均56分之3 ，共同設定義務人林黃愛兒
    、收件字號北投字第254540號、登記日期81年11月26日、權
    利價值為最高限額5,632 萬元，他項權利檔號︰0000000000
    0 之抵押權登記塗銷。」，嗣復追加不當得利返還請求權併
    為本件請求權基礎，其前揭變更係因情事變更而以他項聲明
    代最初之聲明，另追加不當利返還請求權之訴與原訴之基礎
    事實同一，且無礙被告之防禦及訴訟終結，其為訴之變更追
    加，於法無不合，應予准許。
二、原告起訴主張：
  (一)原告丙○○及訴外人李谷林、李泳誠、李文玉、李文惠、李
    文英（以上5 人均為李林彩雲之繼承人）、高林碧子、林明
    華、林黃愛兒均為如附表一所示地號土地（下稱系爭土地）
    應有部分共56分之24之所有權人，於民國81年間以系爭土地
    應有部分56分之24為權利人即被告設定最高限額5,632 萬元
    之抵押權（下稱系爭最高限額抵押權），設定債務人為原告
    丁○○。嗣92年10月9 日被告持本院91年度拍字第2864號、
    92年度拍字第794 號拍賣抵押物裁定，以本院92年度執字第
    18755 號強制執行事件（其間93年6 月30日經本院裁定駁回
    強制執行之聲請，經債權人即被告抗告後臺灣高等法院廢棄
    原裁定，本院改分案號93年度執更字第6 號），對原告丙○○及李谷林、李泳誠、李文玉、李文惠、李文英、高林碧子
    、林明華聲請拍賣系爭土地應有部分56分之21（未含訴外人
    林黃愛兒所有之應有部分56分之3） ，除原告丙○○外，其
    餘7 人及林黃愛兒均怠於行使其權利，原告丁○○為系爭土
    地之買受人，且已支付買賣價金，因保全債權，乃依民法第
    242 條規定代位丙○○以外之其餘8 人，與原告丙○○共同
    提起本訴。
  (二)緣81年4 月20日原告丁○○與系爭土地應有部分之所有權人
    簽定買賣契約，購買系爭土地應有部分，同年11月6 日買賣
    雙方續立有「補充協議」，其中第3 條載明「本件立約之日
    因甲方（即原告丁○○）尚未指定移轉名義人，乙方（即出
    賣人）同意由甲方指定抵押權人乙○○（即被告）辦理買賣
    價款之擔保抵押權設定登記，唯本件乙方僅為提供土地抵押
    權設定登記之義務人」，同年11月20日雙方又訂立「補充協
    議」於第2 條約定「本件尾款支票有一部份，乙方無法獲兌
    現，抵押權人（即被告）不得實行抵押權拍賣抵押物。」嗣
    原告丁○○所開立尾款支票一再無法兌現，並因而減少購買
    標的之面積，詎事隔10年後，被告突向本院聲請裁定拍賣系
    爭土地並聲請強制執行。
  (三)前述81年11月20日訂立之補充協議既約定原告丁○○交付出
    賣人之尾款支票有一部份賣方無法兌現，抵押權人即不得實
    行抵押權拍賣抵押物（被告擔任協議之丙方並簽名其上），
    而事實上該尾款支票確有未兌現情事，被告自不得聲請拍賣
    抵押物。被告事實上並未借錢予抵押債務人即原告丁○○，
    被告擔任系爭最高限額抵押權之登記名義人係因原告丁○○
    之指定，其性質乃借名登記，該借名登記已無必要，原告丁○○並以訴狀之送達對被告聲明終止該借名登記之委任契約
    並請求其塗銷系爭最高限額抵押權之登記，原告丙○○亦得
    以所有權人之身份訴請被告塗銷系爭抵押權登記，原告丁○○並得代位其他系爭最高限額抵押權設定義務人請求被告塗
    銷該登記。另依抵押權之從屬性，系爭最高限額抵押權存續
    期間內抵押債權從未發生，抵押權存續期間復已屆滿，原告
    亦得訴請塗銷系爭最高限額抵押權登記。
  (四)系爭土地應有部分56分之21業經本院執行處拍賣，由被告聲
    明承受並處分予第三人，與起訴時之情事已有變更，而被告
    在本院92年度執字第18755 號強制執行程序中，聲請抵押權
    拍賣所持之債權證明文件即如金額各為5,000 萬元及6,000
    萬元之2 紙借據，經臺灣士林地方法院檢察署委請刑事警察
    局鑑定其上指紋，認定並非原告丁○○所有，被告聲請上揭
    強制執行之行為乃屬侵權行為並為不當得利，被告應賠償土
    地所有人即原告丙○○及附表二之案外人喪失系爭土地之損
    失及返還其所受利益，並自被告登記取得系爭土地所有權日
    （即95年7 月3 日）起至清償日止，按年息百分之5 計算之
    利息。另案外人林黃愛兒之所有應有部份56分之3 仍登記在
    其名下，原告丁○○並代位訴請被告塗銷系爭最高限額抵押
    權登記。
  (五)並聲明：
    1.被告應分別給付原告丙○○及如附表二所示案外人各如附
      表二所示金額，如附表二所示案外人可受領之金錢18,773
      ,335 元 由原告丁○○代位受領。
    2.被告應將坐落台北市○○區○○段三小段如附表一所示地
      號、應有部分均56分之3 ，共同設定義務人林黃愛兒、收
      件字號北投字第254540號、登記日期81年11月26日、權利
      價值為最高限額5,632 萬元，他項權利檔號︰0000000000
      0 之抵押權登記塗銷。
    3.願供擔保，請准宣告假執行。
三、被告辯稱：
  (一)系爭最高限額抵押權登記權利人為被告，設定義務人為李林
    彩雲、林黃愛兒、高林碧子、林明華、丙○○等，債務人則
    為原告丁○○；僅需債務人給付遲延之時，被告即得就設定
    義務人供擔保之不動產，就其賣得價金受清償之權，設定義
    務人無權置喙，並無民法第242 條所謂怠於行使權利之情事
    。原告丁○○係向被告借款用以清償與設定義務人間之土地
    買賣價金，嗣屆期未還，系爭最高限額抵押權設定為真正，
    原告丁○○與被告間確有債務關係存在，且已陷於給付遲延
    ，被告依法聲請拍賣系爭土地於法有據，該抵押權設定義務
    人並無可資排除強制執行之權利存在，原告耀宗亦無可資代
    位之權利存在。又被告持有之5, 000萬元及6,000 萬元借據
    之真偽固尚待釐清，惟無論其是否真正，被告對原告丁○○
    尚有鑑定結果為真正之4,910 萬元借據存在，且在系爭最高
    限額抵押權擔保範圍內，被告本得聲請拍賣抵押物，原告之
    請求無理由，應予駁回。
  (二)並聲明：
    1.原告之訴及假執行之聲請均駁回。
    2.如受不利判決，願供擔保請准免為假執行。
三、兩造不爭執之事項：
  (一)81年4 月20日原告丁○○與原告丙○○等人簽訂買賣契約書
    購買附表一所示之土地。
  (二)上開土地設定最高限額5,632 萬元抵押權，抵押權人為被告
    ，債務人為原告丁○○，義務人為原告丙○○及李林彩雲、
    高林碧子、林明華、林黃愛兒等人。
  (三)義務人李林彩雲過世後繼承人有李谷林、李泳誠、李文玉、
    李文惠、李文英等人。
  (四)系爭土地應有部分56分之21（除林黃愛兒應有部分56分之3
    外），經被告聲請本院執行處拍賣業已由被告承受，且分配
    表製作完畢，已經核發權利移轉證書。
  (五)除本件系爭土地外原告丁○○亦將本院92年度訴字第368 號
    謝月江所有之房地設定最高限額500 萬元之抵押權，義務人
    為謝月江，債務人為丁○○，權利人為乙○○。
  (六)被告所提原告丁○○出具之3 張借據，經臺灣士林地方法院
    檢察署送交內政部警政署刑事警察局鑑定，鑑定結果其中4,
    910 萬元之借據認定與原告丁○○之指紋相符，另二張各5,
    000 萬元及6,000 萬元之借據，認定與原告丁○○指紋不相
    符。
五、得心證之理由：
  (一)本件首應審酌者為：原告丁○○與被告間系爭最高限額抵押
    權是否有抵押債權存在？被告得否聲請拍賣系爭土地取償？
    1.按所謂最高限額抵押權，係指在抵押權存續期間內，發生
      之債務，於最後決算時，在最高限額內有擔保效力而言。
      是最高限額抵押權，於成立時，未必先有抵押債權存在，
      是自不能因有系爭最高限額抵押權已經辦妥設定登記，而
      推定有抵押債權存在。本件被告主張系爭最高限額抵押權
      所擔保之債權存在，且已屆清償期而未受清償，伊自得聲
      請拍賣抵押物受償，為原告所否認，被告自應就所主張抵
      押債權存在之事實，負舉證之責。經查：被告主張其陸續
      貸予原告丁○○之金額高達1 億5 千9 百10萬元，約定於
      82年3 月2 日清償，已據其提出由「丁○○」、「陳要仲
      」簽名之借據3 紙為證（見本院卷第177 頁至第179 頁）
      ，原告否認該借據為真正，惟該3 張借據，經臺灣士林地
      方法院檢察署送交內政部警政署刑事警察局鑑定，鑑定結
      果其中4,910 萬元之借據認定與原告丁○○之左拇指指紋
      相符，另二張各5,000 萬元及6, 000萬元之借據，認定與
      原告丁○○十指指紋均不相符，有內政部警政署刑事警察
      局鑑驗書2 紙為憑（見本院卷第233 頁、第268 頁），而
      該4,910 萬元借據上已載明原告丁○○「借得」4,910 萬
      元並已收訖無誤，則被告主張原告丁○○向其借款而積欠
      其債務於4,910 萬元部分，已非無據。
    2.原告主張縱使該4,910 萬元之借據為真正，亦已由第三人
      南國旅社及李邦祥代為清償3,000 萬元等情，經本院調取
      本院94年度自字第13號李邦祥自訴被告詐欺刑事案件，訴
      外人李邦祥供稱：為幫原告丁○○還款，以便塗銷伊提供
      所有不動產設定之抵押權登記，所交付之3,000 萬元定期
      存單遭被告領走等語（見本院卷第163 頁），而該3,000
      萬元定期存單本金連同利息共30,010,311元，被告係於86
      年4 月30日領取，亦有定期性存款領息憑條1 紙、匯款申
      請書2 紙等影本在上開刑事卷可參（見該刑事卷第161 頁
      ），是原告丁○○主張他人代償之事實，應堪採信。
    3.惟按給付有確定期限者，債務人自期限屆滿時起，負遲延
      責任。又遲延之債務，以支付金錢為標的者，債權人得請
      求依法定利率計算之遲延利息，應付利息之債務，其利率
      未經約定，亦無法律可據者，週年利率為百分之五，民法
      第229 條第1 項、第233 條第1 項、第203 條分別定有明
      文。另民法第323 條前段規定：清償人所提出之給付，應
      先抵充費用，次充利息，次充原本。本件原告丁○○積欠
      被告債務4,910 萬元，約定於82年3 月2 日清償，自82年
      3 月3 日至86年4 月30日止，其法定利息共計7,761,836
      元〔計算式為：49,100,000元x5%x3 又59/365年=7,761,8
      36元（以下所有計算式均為元以下四捨五入）〕，原告丁○○他人代償之30,010,311元，先抵充利息7,761,836 元
      後再充本金，於86年4 月30日原告丁○○積欠被告債務之
      本金尚有26,851,525元〔計算式為：49,100,000- （30,
      010, 311- 7,761,836）=26,851 ,525 〕。
    4.原告又主張81年11月20日訂立之補充協議既約定原告丁○○交付出賣人之尾款支票有一部份賣方無法兌現，抵押權
      人即不得實行抵押權拍賣抵押物，被告並簽名於補充協議
      ，該尾款支票確有未兌現情事，被告自不得聲請拍賣抵押
      物乙節，雖據原告提出81年11月20日之補充協議影本1 份
      為證（見本院卷第29頁）。惟因原告丁○○始終無法兌現
      全部買賣價金支票，乃於83年11月11日與丙○○及林翠月
      訂立之協議書，就無法兌現之金額換算土地面積，以減少
      買賣土地面積換回未兌現支票，有原告提出之協議書影本
      1 份可證（見本院卷第45頁），並為原告於起訴狀中自認
      ，是原告丁○○已無買賣尾款未支付之情事，81年11 月
      20日之補充協議不得實行抵押權拍賣抵押物限制之約定，
      自不復存在。原告丁○○對被告既尚有本金26,851,525元
      之債務存在，被告自得聲請拍賣系爭土地求償。
  (二)次按所謂最高限額抵押權，既係指在抵押權存續期間內，發
    生之債務，於最後決算時，在最高限額內有擔保效力。是此
    種抵押權所擔保之債務，除訂約時已發生者外，即將來發生
    之債務在約定限額之範圍內者，亦為抵押權效力所及，此與
    一般抵押權，為專就現存特定之債務為擔保者，有所不同（
    有最高法院88年度台上字第444 號判決可參）。系爭最高限
    額抵押權所擔保權利總金額為最高限額5,632 萬元，權利存
    續期限自81年11月20日起至82年5 月30日止。而於系爭最高
    限額抵押權存續期間，既有原告丁○○承諾應於82年5 月20
    日清償之4,910 萬元債務存在，除有前述李邦祥以3,000 萬
    元定期存單代為清償30,010,311元外，原告並未提出其餘清
    償之證明，則被告以原告丁○○尚積欠抵押債務已屆清償期
    而未為清償，聲請拍賣系爭土地受償，核屬權利之正當行使
    ，當無故意或過失侵權行為或不當得利可言。從而，原告於
    系爭土地應有部份56分之21經被告以承受方式拍定後，變更
    訴之聲明，請求被告應分別給付原告丙○○及如附表二所示
    案外人各如附表二所示金額，如附表二所示案外人可受領之
    金錢18,773,335元由原告丁○○代位受領，為無理由，不應
    准許。
  (三)另系爭土地林黃愛兒所有應有部份56分之3 仍登記在其名下
    ，原告丁○○代位林黃愛兒訴請被告應塗銷系爭最高限額抵
    押權乙節，經查：於86年4 月30日原告丁○○積欠被告債務
    之本金尚有26,851,525元，已如前述，而被告於本院93年度
    執更字第6 號執行事件中，扣除土地增值稅及執行費外，其
    所受分配之金額為27,644,156元，有該執行事件之分配表在
    卷可稽。系爭土地應有部份56分之21承受之日期為94年10月
    13日，自86年5 月1 日至94年10月13日止，其法定利息共計
    11,351 ,206 元〔計算式為：26,851,525元x5%x8 又166/36
    5 年=11,351,206 元〕，被告分配之金額27,644,156 元 先
    充利息11,351,206元外，原告丁○○積欠被告債務之本金尚
    有10, 558 ,575 元 〔計算式為：26,851,525- （27,644,
    156-1 1,351,206）=10,558 ,575 〕。系爭最高限額抵押權
    之債務既未全部清償，設定義務人林黃愛自不得請求塗銷該
    抵押權，原告丁○○主張代位請求被告應塗銷系爭最高限額
    抵押權，自無理由，亦應予駁回。另本院92年度訴字第368
    號民事事件中，被告因拍賣訴外人謝月江之不動產，曾受分
    配金額3,744,752 元，因原告並未主張究竟用以清償何筆債
    務，本院無從逕予認定，惟退而言之，縱其係清償本筆4,91
    0 萬元債務，亦未足額清償，與本件判決結果不影響，特此
    指明。
六、從而，原告主張依侵權行為及不當得利法律關係，訴請被告
    分別給付原告丙○○及如附表二所示案外人各如附表二所示
    金額，如附表二所示案外人可受領之金錢18,773,335元由原
    告丁○○代位受領；及被告應將坐落台北市○○區○○段三
    小段如附表一所示地號、應有部分均56分之3 ，共同設定義
    務人林黃愛兒之系爭最高限額抵押權登記塗銷，均為無理由
    ，應予駁回。原告之訴既經駁回，其假執行之聲請即失所依
    據，應併予駁回。
七、本件事證已臻明確，其餘兩造協議爭點、主張、陳述暨所提
    之證據，經審酌均與本件判決結果不生影響，爰不一一詳予
    論述，附此敘明。
八、訴訟費用負擔之依據：民事訴訟法第78條、第85條第1 項。
中    華    民    國    95    年    12    月    18    日
                  民事第一庭  法  官  陳靜芬
以上正本證明與原本無異。
如對本判決上訴須於判決送達後20日內向本院提出上訴狀。
中    華    民    國    95    年    12    月    27    日
                              書記官  陳映羽


司法院資訊處製作；財團法人民間司法改革基金會備份。
